【裁判字號】    98,消債更,270
【裁判日期】    981030
【裁判案由】    更生事件
【裁判全文】
臺灣臺北地方法院民事裁定           98年度消債更字第270號
聲  請  人
即  債務人    甲○○
                      30
上列聲請人因消費者債務清理事件聲請更生及保全處分，本院裁
定如下：
    主  文
更生之聲請駁回。
聲請費用新台幣壹仟元由聲請人負擔。
    理  由
一、按債務人不能清償債務或有不能清償之虞者，得依本條例所
    定更生或清算程序，清理其債務；債務人對於金融機構因消
    費借貸、自用住宅借款、信用卡或現金卡契約而負債務，在
    聲請更生或清算前，應提出債權人清冊，以書面向最大債權
    金融機構請求協商債務清償方案，並表明共同協商之意旨，
    消費者債務清理條例（下稱消債條例）第3條、第151條第1
    項分別定有明文。次按聲請更生或清算不合程式或不備其他
    要件者，法院應以裁定駁回之，但其情形可以補正者，法院
    應定期間先命補正，復為消債條例第8條所明定。
二、本件聲請意旨略以：聲請人負債高達新臺幣（下同）432萬
    6,338元，而曾於民國97年6月間依消債條例第151條規定，
    檢具債權人清冊等資料向最大債權機構台新國際商業銀行請
    求前置協商，台新國際商業銀行於協商過程中同意以180期
    、月付1萬7,261元之條件償還，惟伊任職於華南永昌綜合證
    券股份有限公司，每月收入雖有4萬元，實領金額僅2萬4,00
    0元，被扣薪三分之一後每月更降至1萬5,000元，扣除本身
    必要支出及扶養費用後，每月僅得繳款5,000元，兩造就還
    款金額未能達成合意，致前置協商未能成立，為此聲請更生
    及保全處分等語。
三、經查：
(一)、按消債條例第151條第1項所規定之前置協商程序，其立法理
    由揭示：「債務人受法院裁定開始更生或清算程序者，其生
    活、資格、權利等均將受限制，該等程序係債務清理之最後
    手段，於債務人無法與債權人協商時，始適用更生程序或清
    算程序清理其債務。債務人對於金融機構因消費借貸、自用
    住宅借款、信用卡或現金卡契約而負債務，其法律關係較單
    純明確，金融機構並已訂有債務協商機制，如能協商成立，
    債務人或不須依本條例聲請更生或清算，可疏減法院負擔，
    有效分配司法資源。為使債務人得自主解決其債務，爰設本
    條，明定債務人對於金融機構因消費借貸、自用住宅借款、
    信用卡或現金卡契約而負債務之情形，採行協商前置主義，
    債務人於聲請更生或清算前，應先行提出債權人清冊，以書
    面向其負債務之任一金融機構請求協商債務清償方案。」核
    其立法目的，係為使債務人與多數債權人間能自主解決其債
    務，以疏減法院負擔，有效分配司法資源，遂採行協商前置
    主義，故債務人自應確實經此協商程序，始能聲請更生或清
    算。準此，債務人與債權人於進行協商程序時，如一造當事
    人消極未盡相關協商義務，或實際上並無成立協商真意，即
    難謂已踐履本條例第151條規定之前置協商程序。
(二)、聲請人主張其負債總額為432萬6,338元（含資產公司債務）
    ，無擔保或無優先之債務未逾1,200萬元，其96、97年每月
    平均薪資收入為4萬1,173元，除此之外別無財產等情，業據
    其提出財產及收入狀況說明書、債權人清冊、財團法人金融
    聯合徵信中心當事人綜合信用報告、財政部臺北市國稅局96
    、97年度綜合所得稅各類所得資料清單、財產歸屬資料清單
    、薪津、獎金領條17紙及存摺節本等件為證，堪信為真實。
    又聲請人係於97年6月18日向最大債權金融機構台新國際商
    業銀行請求協商，台新國際商業銀行所提協商條件為：「零
    利率，分180期清償，每月償還1萬7,261元」，惟因聲請人
    「未能接受顯足以負擔之還款方案（說明：聲請人所提之還
    款方案為每月負擔金額5,000元，而堅持不願意再次提高還
    款額度）」致協商不成立，此有聲請人所提台新國際商業銀
    行協商不成立通知書、以及本院依職權向台新國際商業銀行
    詢問，該行於98年9月11日之回函在卷可稽，亦可認為真實
    。
(三)、聲請人主張其每月需負擔二名子女扶養費1萬4,000元，並以
    台北市每人每月最低生活費用應為1萬4,558元為由，欲證其
    已陳報最少數額。然查，有關聲請人之扶養費用部分，依照
    民法第1179條規定，其二名子女仍應按受扶養權利之需要，
    與負扶養義務者之經濟能力及身分定之，以聲請人目前負債
    達432萬6,338元（含資產公司債務）未能清償之情形，節衣
    縮食，實乃當然，又子女尚屬幼齡或係中年級小學生，且同
    財共居一處，生活開銷有共通性，故其教養花用所需（因共
    同居住於聲請人婆婆陳桂鳳所有之房屋，且水、電、瓦斯、
    電話費亦由陳桂鳳負擔，故教養費用無須包括上開支出），
    為兼及債權人之保障，本院認應以申報所得年免稅額7萬
    7,000元為適當，依此換算每人每月基本生活所需約6,417元
    （計算式：7萬7,000元12＝6,417元），並由夫妻共同負
    擔。據此，聲請人每月僅需負擔6,417元（計算式：每人每
    月基本生活所需6,417元2名子女2名負扶養義務人＝
    6,417元），聲請人主張扶養費逾此金額部分，不能認為必
    要。
(四)、綜上，聲請人每月必要支出，除其必要生活費用1萬4,000元
    外，僅有子女扶養費6,417元，合計2萬0,417元。而聲請人
    每月平均所得為4萬1,173元，已如前述，此金額於支付每月
    必要支出2萬0,417元及償還協商債務1萬7,261元，應綽綽有
    餘，足見聲請人應有能力依台新國際商業銀行所提每月償還
    1萬7,261元之條件清償債務，然聲請人卻藉詞主張其無法負
    擔債權人所提出之協商方案，顯係故意不願接受足以負擔之
    還款方案，應屬消極未盡相關協商義務，顯然無與台新國際
    商業銀行成立協商之真意，難謂已踐履本條例第151條規定
    之前置協商程序，且上開欠缺又屬無從補正，聲請人本件更
    生聲請即不符合消費者債務清理條例第151條前置協商要件
    。
四、本件更生之聲請，依聲請人所述事實及所提證據，堪認係可
    歸責於聲請人之事由致協商不成立，且聲請人之收入狀況，
    非不能清償債務或有不能清償之虞。從而，聲請人未依正當
    程序進行協商，該欠缺又屬無從補正，聲請人之債務，又非
    不能清償或有不能清償之虞，依首揭說明，自應駁回更生之
    聲請，爰裁定如主文。
中    華    民    國    98    年    10    月    30    日
                    民事第一庭法      官  楊晉佳
以上為正本係照原本作成。
如不服本裁定，應於裁定送達後10日內，以書狀向本院提出抗告
，並繳納抗告費新臺幣1千元。
中    華    民    國    98    年    10    月    30    日
                              書  記  官  蘇炫綺


司法院資訊處製作；財團法人民間司法改革基金會備份。
